臺灣高等法院高雄分院刑事判決　　 94年度上更(一)字第187號
上　訴　人
即　被　告　丁○○
選任辯護人　史乃文律師
　　　　　　張競文律師
上列上訴人因妨害公務案件，不服臺灣高雄地方法院90年度訴字
第1011號中華民國90年11月29日第一審判決（起訴案號：臺灣高
雄地方法院檢察署88年度偵字第29319 號、89年度偵字第14197
號），提起上訴，判決後，經最高法院發回更審，本院判決如下
：
      主  文
原判決關於丁○○隱匿公務員職務上委託第三人掌管之物品部分
撤銷。
丁○○隱匿公務員職務上委託第三人掌管之物品，處有期徒刑伍
月，如易科罰金，以佰元折算壹日。
      事  實
一、丁○○為「君杰企業有限公司」負責人，於民國88年間承攬
    「大發汽車駕駛人訓練班」坐落在高雄縣鳳山市○○○段42
    8 號等10筆土地之整地工程，因提供上開土地供不特定司機
    載運一般廢棄物或建築廢棄物入場傾倒回填（所涉違反廢棄
    物清理法部分，業經本院諭知免訴確定），經高雄縣環境保
    護局稽查人員會同高雄縣警察局鳳山分局成功派出所員警，
    於88年11月30日下午2 時40分許前往上開工地稽查，在現場
    查獲有供傾倒廢棄物之坑洞，及怪手1 部（所有人不明，廠
    型為KOBELCO-YUTANI-SK200型）、堆土機1 部（甲○○所有
    ，廠型為KOMATSU-D31S型）等情事，乃通知丁○○至高雄縣
    警察局鳳山分局成功派出所製作筆錄。惟因高雄縣環境保護
    局稽查人員無法操作上開2 部機具，且丁○○自承係上開工
    地之負責人，高雄縣環境保護局稽查人員乃將上開2 部機具
    交由丁○○保管，並告知應負妥善保管，及隨時配合日後調
    查程序提出機具之責，丁○○同意之，丁○○乃於同日（88
    年11月30日）下午7 時許，在高雄縣警察局鳳山分局成功派
    出所簽立車輛保管單，同意保管上開2 部機具。詎丁○○於
    88年12月1 日上午2 時許，經臺灣高雄地方法院檢察署檢察
    官訊問諭知以新臺幣（以下同）5 萬元交保釋放後，竟基於
    隱匿公務員委託保管物品之故意，於釋放後至同日下午2 時
    許間，利用不知情之年籍姓名不詳之成年人（無證據證明該
    人明知謝慧美有簽立上開車輛保管單）將上開2 部機具駛離
    上開工地，而隱匿之。嗣高雄縣環境保護局技佐蔡良宏於88
    年12月1 日下午2 時許前某時以電話與丁○○聯繫，告知依
    臺灣高雄地方法院檢察署檢察官指示，上開2 部機具應行扣
    押，並約定於翌日（88年12月2 日）上午9 時進行扣押程序
    ；惟蔡良宏於同日下午2 時許前往上開工地，上開2 部機具
    即已不在現場，殆翌日上午9 時許，丁○○亦未依約前往上
    開工地，始查知上情。
二、案經臺灣高雄地方法院檢察署檢察官主動偵查起訴。
      理  由
一、認定犯罪事實所憑證據及理由─
  (一)訊據上訴人即被告丁○○（以下簡稱被告）固坦承為「君杰
    企業有限公司」負責人，並曾簽立本件車輛保管單，惟矢口
    否認有妨害公務犯行，辯稱：「伊於88年11月30日下午7 點
    多，到成功派出所接受訊問及簽保管單，隨後就移送高雄地
    檢署，至88年12月1 日下午5 點多才完成交保手續，伊實際
    上並未保管怪手及堆土機，也不知道是誰將怪手及堆土機開
    走；伊是向蔡良宏說如果機具被開去南投賑災，要伊如何交
    出機具，並不是說機具已被開去南投賑災」云云。
  (二)經查：
  高雄縣環境保護局稽查人員會同高雄縣警察局鳳山分局成功
    派出所員警，於88年11月30日下午2 時40分許，在「君杰企
    業有限公司」所承攬「大發汽車駕駛人訓練班」整地工程之
    上開高雄縣鳳山市○○○段428 號等10筆土地上，查獲怪手
    1 部（廠型為KOBELCO- YUTANI-SK200 型）、堆土機1 部（
    廠型為KOMATSU-D31S型），並因稽查人員無法操作上開2 部
    機具，且被告自承係上開工地之負責人，乃由被告簽立車輛
    保管單，代為保管上開2 部機具一節，業經被告於原審供稱
    ：「『大發教練場』要伊先整那塊地，所以伊挖另一部分的
    土來回填，並讓別人倒廢棄物」等語在卷（見原審卷第36頁
    ），及證人即高雄縣環境保護局課長丙○○於原審、本院分
    別證稱：「當時現場有一部怪手、一部堆土機，距離坑洞約
    10至20公尺，因天色已晚，伊等就在成功派出所讓丁○○簽
    保管條，讓她保管，並告知丁○○要保管好，不能擅自處分
    」、「當時因丁○○到成功派出所說工地是她負責的，且2
    部機具上沒有鑰匙，並有暗鎖不能開動，又不知道其中1 部
    機具是甲○○的，所以才將2 部機具交由丁○○保管，並告
    知丁○○保管的責任，如果有需要，要將機具提出」等語明
    確（見原審卷第65頁，本院上更(一)卷第83、84頁）；復有高
    雄縣環境保護局（第四課）事業廢棄物稽查工作紀錄表、被
    告簽立之車輛保管單各1 紙在卷可憑（見警卷第16、50頁）
    。則被告既為上開工地之負責人，管領上開工地，且在稽查
    機關尚不知本件2 部機具所有人時，被告允諾保管並簽立車
    輛保管單，雖稽查機關未將本件2 部機具實物交付被告，惟
    該2 部機具既在上開工地上，應自被告簽立本件車輛保管單
    後，即屬在被告實力支配範圍下，並為公務員職務上委託被
    告掌管之物品無訛。
  被告固辯稱其於88年12月1 日下午5 時許始自臺灣高雄地方
    法院檢察署交保離開云云，並舉證人甲○○、乙○○為證；
    而經本院函詢臺灣高雄地方法院檢察署有關被告於88年12月
    1 日交保後釋放之時間，該署函覆稱：「經本署調閱新收人
    犯登記簿並詢問副警長得知，該人犯係於88年11月30日14時
    40分經警逮捕，翌日（12月1 日）1 時50分解送本署法警室
    收受，當時慣例釋放人犯時並未記載釋放時間，故無從得知
    辦理交保後釋放之時間」，有該署94年7 月25日雄檢博霜88
    偵29319 字第49830 號函在卷可憑（見本院上更(一)卷第63頁
    ）。惟證人甲○○於本院前審、本院分別證稱：「伊於隔天
    （指88年12月1 日）11點多訊問完就出來」、「88年12月1
    日伊是下午2 點多才離開法院，因從總局（指鳳山分局）送
    到法院已經很晚了，所以下午2 點多才出庭，丁○○好像是
    比較後面才被提訊」等語（見本院上訴卷第55頁，本院上更
    (一)卷第79、81頁），然其就檢察官訊問之時間為何時，前後
    證述已有不合，是否可信，自非無疑；且依被告與證人甲○○於臺灣高雄地方法院檢察署88年12月1 日訊問筆錄內容觀
    ，檢察官係於同日上午2 時許對其等進行訊問，有該訊問筆
    錄在卷可憑（見88偵29391 號卷第4 頁）；又證人即高雄縣
    環境保護局技佐蔡良宏於原審、本院前審分別證稱：「88年
    11月30日查扣本件機具時伊不在場，隔天（指88年12月1 日
    ）課長丙○○向伊說檢察官來電指示要將機具扣案，伊就打
    電話給丁○○手機與她聯絡；12月1 日下午2 點伊到現場，
    是與丁○○聯絡完後才去現場，丁○○當時並沒有說她剛交
    保，伊到現場時，機具已不在現場，伊是與丁○○約定12月
    2 日上午9 時將機具開到現場」、「11月30日查獲是伊主管
    ，他再交待伊去做，所以12月1 日伊才會打電話給丁○○說
    檢察官要去扣押機具，是上班時間，伊以傳真機打給丁○○
    ，丁○○說機具拿到南投去賑災，伊說隔天一定要看到機具
    ，12月2 日只有伊到現場，丁○○沒有到，現場也沒有看到
    任何機具，之後就呈報檢察官，因為後來丁○○的手機就打
    不通了」等語在卷（見原審卷第90、91頁，本院上訴卷第54
    、55頁），及被告於候保期間係不得接聽行動電話一節，亦
    據選任辯護人為被告辯護在卷（見本院上更(一)卷第87頁），
    顯見證人蔡良宏上開證述所顯示之時間，恰與上開訊問筆錄
    所載檢察官訊問及諭知交保時間無違；再者，證人乙○○雖
    於本院證稱：「伊是於88年12月1 日下午3 點多接到陳美慧
    電話，說要5 萬元交保，伊向朋友借錢後，於下午4 點多到
    達法院辦理交保，大約下午5 點離開法院」等語（見本院上
    更(一)卷第76、77頁），惟參酌犯罪嫌疑人遭移送檢察署後，
    犯罪嫌疑人之親友希望如獲檢察官諭令交保後，得以迅速將
    犯罪嫌疑人保釋，均會在檢察署外等候，以便儘速辦理交保
    手續等情，此為檢察署外常見且極合於情理之景象，而以被
    告為一家公司之負責人，顯非為無資力之人，其家屬豈會毫
    不關心，而需待檢察官諭令交保，被告以電話通知證人陳淑
    媜後，始由證人乙○○以向朋友籌借款項之方式，才得以保
    釋被告之理。是證人甲○○、乙○○上開證述，均與事實、
    情理有違，應屬迴護被告之詞，不足採信；而證人蔡良宏上
    開證述則與事實相符，應屬事信。是應認被告於88年12月1
    日下午2 時許前即已獲交保釋放。
  被告另辯稱不知本件2 部機具去處，而證人甲○○亦於本院
    前審、本院分別證稱：「堆土機是伊叫別人去拖的，丁○○
    事後並未與伊聯絡」、「伊被釋放後打開電話，看到有顯示
    來電，伊就打電話去問，因為有工作需要堆土機，伊就要人
    去拖堆土機，伊並不知道丁○○有簽保管單」等語（見本院
    上訴卷第55頁，本院上更(一)卷第79頁）。惟依證人蔡良宏上
    開證述，被告於88年12月1 日下午2 時許前，於接獲證人蔡
    良宏電話時，即告知證人蔡良宏上開2 部機具已運往南投賑
    災；且證人蔡良宏於88年12月1 日下午2 時許至本件工地查
    看，確實未見本件2 部機具在現場，而被告亦未於88年12月
    2 日上午9 時依約提出本件2 部機具，顯見被告早已知本件
    2 部機具不在上開工地之原因；並參酌證人甲○○上開證述
    明顯與被告向證人蔡良宏所稱本件2 部機具之去向不符，及
    證人甲○○上開釋放時間之證述不可信，業如前述，復因其
    未簽立本件車輛保管單，其縱證稱本件堆土機為其或其所指
    示之人駛離本件工地，形式上亦與妨害公務犯嫌無涉等情，
    應認證人甲○○此部分之證述，亦屬迴護被告之詞，不足採
    信；再者，被告為一女性，而具駕駛怪手或堆土機能力之女
    性較為罕見，本件2 部機具應非被告親自駛離本件工地，應
    係由被告委請具駕駛能力之成年人所為，復無證據證明該受
    委任之成年人明知被告已簽立本件車輛保管單。是應認係由
    被告指示不知情之年籍姓名不詳成年人，將本件2 具機具駛
    離本件工地，且被告亦未依約於88年12月2 日上午9 時提出
    本件2 部機具。
  (三)綜上所述，被告上開辯解均為圖卸刑責之詞，不足採信。被
    告有經公務員職務上委託掌管本件怪手、堆土機各1 部，而
    故意予以隱匿不告知所在之行為，事證明確，犯行洵堪認定
    。
三、論罪及撤銷改判之理由─
  (一)核被告所為，係犯刑法第138 條（公訴人誤引為同法第130
    條）之隱匿公務員職務上委託第三人掌管之物品罪。被告利
    用不知情之年籍姓名不詳成年人犯罪，為間接正犯。
  (二)原判決認被告有隱匿公務員職務上委託第三人掌管之物品行
    為，予以論罪科刑，固非無見。惟：被告係利用不知情之
    年籍姓名不詳成年人犯罪，為間接正犯。原判決據上論結
    欄漏引刑法第138 條、第41條第1 項、罰金罰鍰提高標準條
    例第2 條，均有未當。被告上訴意旨辯稱未犯罪，雖無理由
    ，惟原判決既有上開違誤之處，自應由本院將原判決關於被
    告隱匿公務員職務上委託第三人掌管之物品部分撤銷改判。
四、科刑之理由─
    爰審酌被告恣意遷移本件2 部機具，妨害檢警機關調查程序
    ，犯後復飾詞卸責，毫無悔意，惟前雖曾因違反廢棄物清理
    法案件，經臺灣高雄地方法院法院判處有期徒刑1 年1 月、
    緩刑3 年，惟緩刑期滿未經撤銷，有臺灣高等法院被告前案
    紀錄表在卷可憑，且本件犯行所生實害非重等一切情狀，仍
    量處如原判決所處之有期刑5 月。又被告行為後，刑法第41
    條業於90年1 月10日修正公布，同年月12日生效，而修正公
    布之刑法第41條第1 項所規定者，係將修正前原所規定犯最
    重本刑3 年以下有期徒刑之罪，而受6 個月以下徒刑或拘役
    之宣告得易科罰金之要件，修改為犯最重本刑為5 年以下有
    期徒刑之罪，而受6 個月以下有期徒刑或拘役之宣告得易科
    罰金之要件，惟按刑法第2 條第1 項但書適用有利於行為人
    之法律時，除有特別規定及事關執行如易服勞役、易科罰金
    、易以訓誡、數罪併罰之定執行刑及緩刑等，不應適用舊法
    者外，既認行為時法為有利於行為人，即不容對於其他關係
    條文，復參用裁判時法，以紊系統（最高法院29年上字525
    號判例參照），是關於易科罰金之法律並無比較新舊法之問
    題應一律適用新法，爰依上開說明併諭知易科罰金之折算標
    準，以資懲儆。
五、被告所涉違反廢棄物清理法及竊盜犯行，均已判決確定，附
    此說明。
六、適用之法律─
  (一)刑事訴訟法第369 條第1 項前段、第364 條、第299 條第1
    項前段。
  (二)刑法第138 條、第41條第1 項。
  (三)罰金罰鍰提高標準條例第2 條。
本案經檢察官沈紹嘉到庭執行職務。
中　　華　　民　　國　　94　　年　　9 　　月　　2 　　日
                  刑事第七庭    審判長法  官  莊飛宗
                                      法  官  黃憲文
                                      法  官  曾逸誠
以上正本證明與原本無異。
如不服本判決應於收受本判決後10日內向本院提出上訴書狀，其
未敘述上訴理由者，並得於提起上訴後10日內向本院補提理由書
狀（均須按他造當事人之人數附繕本）「切勿逕送上級法院」。
中　　華　　民　　國　　94　　年　　9 　　月　　2 　　日
　　　　　　　　　　　　　　　　　　　書記官  郭蘭蕙
附錄本判決論罪科刑法條
刑法第138 條：
毀棄、損壞或隱匿公務員職務上掌管或委託第三人掌管之文書、
圖畫、物品，或致令不堪用者，處5 年以下有期徒刑。
